【裁判字號】    88,簡上,217
【裁判日期】    891003
【裁判案由】    確認本票債權不存在
【裁判全文】
臺灣臺南地方法院民事判決    八十八年度簡上字第二一七號
    上  訴  人    丁○○
    訴訟代理人    丙○○
    被上訴人      乙○○
    訴訟代理人    甲○○
右當事人間請求確認本票債權不存在事件，上訴人對於中華民國八十八年七月二十日
本院臺南簡易庭八十八年度南簡字第四一四號第一審判決提起上訴，本院判決如左：
    主      文
上訴駁回。
第二審訴訟費用由上訴人負擔。
    事      實
甲、上訴人方面：
一、聲明：求為判決：
    (一)原判決廢棄。
    (二)確認被上訴人所有附表所示之本票四紙債權不存在。
二、陳述：
    (一)被上訴人執有上訴人簽發如附表所示之本票四紙（以下簡稱系爭本票），惟上
      訴人與被上訴人間根本未有金錢往來，民國八十五年十一月五日，被上訴人恐
      嚇威脅上訴人家人之性命安全，上訴人於無奈之情形下始簽發系爭本票，上訴
      人以為被上訴人係以半開玩笑之性質，故亦未報警處理，詎事隔多年，被上訴
      人竟向法院聲請本票裁定，爰求為確認系爭本票債權不存在之判決。
    (二)被上訴人於八十六年七月十九日以隆田郵局第四三號存證信函通知上訴人，略
      謂上訴人於八十四年間向被上訴人借款新台幣（以下同）二百萬元，上訴人並
      簽發面額三十萬元之本票五張、面額五十萬元之本票一張交付予被上訴人等語
      。惟查本件系爭本票四張卻係面額均各為五十萬元，兩不相符；又查被上訴人
      指稱其向台南區中小企業銀行貸款二百萬元，用以投資上訴人之公司五十萬元
      及借予上訴人一百五十萬元，然上開銀行貸款之貸款日期係八十五年九月三日
      ，且貸款人係訴外人甲○○而非被上訴人，亦不相符。
三、證據：提出民事裁定書影本、存證信函影本各一件為證。
乙、被上訴人方面：
一、聲明：求為判決：駁回上訴。
二、陳述：
    (一)起先是上訴人於八十五年七月間打電話要被上訴人投資其公司五十萬元，其後
      約一個月上訴人說公司要週轉金，向被上訴人借一百五十萬元。其中一百五十
      萬元是被上訴人之兒子甲○○去銀行貸款要給上訴人蓋房子，上訴人就拿這筆
      現金給他。上訴人一直未還款，又不見人，後來被上訴人找到上訴人，要求上
      訴人開收據，上訴人就開立本票面額五十萬元一張，面額三十萬元五張，交付
      上訴人之兒子甲○○，甲○○認為這些票寫的不清楚，甲○○才去要求上訴人
      換開系爭本票四張面額各五十萬元。上訴人如果沒有向被上訴人借錢，不會開
      本票給上訴人。
    (二)存證信函是甲○○寫的，當時借款時間是筆誤。上訴人說被上訴人恐嚇他，為
      何寄存證信函時，上訴人未去報警。
三、證據：除援用原審提出之證據外，並補提本票影本五張（面額各為三十萬元）、
    本票影本四張（面額各為五十萬元）為證。
    理      由
一、本件上訴人起訴主張：被上訴人執有上訴人簽發之系爭本票四紙，惟上訴人與被
    上訴人間根本未有金錢往來，民國八十五年十一月五日，被上訴人恐嚇威脅上訴
    人家人之性命安全，上訴人於無奈之情形下始簽發系爭本票，上訴人以為被上訴
    人係以半開玩笑之性質，故亦未報警處理，詎事隔多年，被上訴人竟向法院聲請
    准許系爭本票債權得為強制執行之裁定。又被上訴人於八十六年七月十九日以隆
    田郵局第四三號存證信函通知上訴人，略謂上訴人於八十四年間向被上訴人借款
    二百萬元，上訴人並簽發面額三十萬元之本票五張、面額五十萬元之本票一張交
    付予被上訴人等語。惟查本件系爭本票四張卻係面額均各為五十萬元，兩不相符
    ；又查被上訴人指稱其向台南區中小企業銀行貸款二百萬元，用以投資上訴人之
    公司五十萬元及借予上訴人一百五十萬元，然上開銀行貸款之貸款日期係八十五
    年九月三日，時間上並不相符，且貸款人係訴外人甲○○而非被上訴人，貸款人
    亦不相符，故系爭本票債權並不存在，爰求為確認系爭本票債權不存在之判決。
    被上訴人則以：上訴人先於八十五年七月間要被上訴人投資其公司五十萬元，其
    後約一個月上訴人說公司需要週轉金，向被上訴人借一百五十萬元，上訴人總共
    積欠被上訴人二百萬元。其中一百五十萬元是被上訴人之兒子甲○○去銀行貸款
    要給上訴人蓋房子，上訴人就拿這筆現金借給他。但上訴人一直未還款，又避不
    見面，後來被上訴人找到上訴人，要求上訴人開收據，上訴人就開立本票面額五
    十萬元一張，面額三十萬元五張，交付上訴人之兒子甲○○，甲○○認為這些本
    票寫的不清楚，才去要求上訴人換開系爭本票四張面額各五十萬元。上訴人如果
    沒有向被上訴人借錢，不會開本票給上訴人等語，資為抗辯。
二、查上訴人主張被上訴人持系爭本票聲請本院八十八年度票字第三三三號裁定准予
    強制執行之事實，業據其提出民事裁定影本一紙屬實，堪信為真實。又上訴人主
    張其與被上訴人間間未有金錢往來，系爭本票係遭被上訴人恐嚇威脅始予簽發一
    節，為被上訴人所否認，並以前揭情詞抗辯。經查：
（一）按票據行為，為不要因行為，執票人不負證明關於給付之原因之責任，如票據
      債務人主張執票人取得票據出於惡意或詐欺時，則應由該債務人負舉證之責，
      最高法院六十四年度台上字第一五四０號判例可供參考。查本件被上訴人執有
      上訴人所簽發之系爭本票，而上訴人對於系爭本票係伊簽發一節亦不爭執，雖
      上訴人主張：伊與被上訴人間並無金錢往來，而於八十五年十一月五日，被上
      訴人恐嚇威脅上訴人家人之性命安全，上訴人於無奈之情形下始簽發系爭本票
      云云，惟被上訴人否認有脅迫上訴人之情事，並抗辯稱係因上訴人積欠被上訴
      人二百萬元，始簽發面額共二百萬元之系爭本票四紙交付予被上訴人等語。就
      上開上訴人受被上訴人脅迫之事實，上訴人並未舉出任何證據資料以證明上開
      事實之存在，其空言辯解，已難憑採。且上訴人既自認卷附面額三十萬元之本
      票係由伊親自簽發，而如附表所示之系爭本票係受被上訴人脅迫，強拉伊之手
      簽發云云，然經核系爭本票與卷附上訴人自認由其簽發之面額三十萬元之本票
      ，其筆跡以肉眼觀之，無論其運筆方式、字體結構等，顯可辨視係出於同一人
      之筆跡，且其書寫字跡，並無受他人拉扯而致所寫字形有矯作、扭曲、紊亂之
      現象，是以上訴人主張：係受被上訴人脅迫，而強拉伊之手書寫云云，顯屬無
      據，尚難採信。
（二）又民法第七十二條所謂法律行為，有背於公共秩序或善良風俗者無效，乃指法
      律行為本身有背於公序良俗之情形而言，至構成法律行為要素之意思表示，倘
      因被脅迫所為時，依照民法第九十二條規定，僅得由表意人撤銷其意思表示，
      並非當然無效（最高法院六十年台上字第五八四號判例參照）。查上訴人就關
      於經脅迫簽發系爭本票一節，未能舉證以實其說，已如前述，且上開發票之意
      思表示，在未依法撤銷前尚非無效，自不容上訴人據為票據債權不存在之主張
      ，亦無疑義。又參以系爭本票之發票日為八十五年十一月五日，而上訴人自認
      有於八十六年七月間接獲被上訴人以存證信函催討二百萬元本票債務，惟迄未
      對於上開本票債權予以否認或報警處理被脅迫之事，迄至被上訴人於八十八年
      一月間持系爭本票聲請裁定准予強制執行後，始於八十八年二月二十三日提起
      本件請求確認本票債權不存在之訴，此期間歷時二年三月有餘，若上訴人確係
      遭被上訴人恐嚇威脅，焉會不加以處理？凡此皆與常情不符。此外，上訴人復
      未能提出任何有利之證據以供本院斟酌，故上訴人抗辯係遭恐嚇威脅始予簽發
      系爭本票云云，顯不可採。
（三）雖被上訴人又主張：被上訴人所提出上訴人於八十四年間向被上訴人借款二百
      萬元，並簽發面額三十萬元之本票五張、面額五十萬元之本票一張交付予被上
      訴人者，與系爭本票四張其面額均各為五十萬元，兩不相符；又被上訴人所稱
      其向台南區中小企業銀行貸款二百萬元，用以投資上訴人之公司五十萬元及借
      予上訴人一百五十萬元，然上開銀行貸款之貸款日期係八十五年九月三日，時
      間上並不相符，且貸款人係訴外人甲○○而非被上訴人，貸款人亦不相符，足
      見系爭本票債權並不存在云云。惟經質之被上訴人陳稱：係上訴人先是向被上
      訴人要求投資其公司五十萬元，約一個月後又向被上訴人借款一百五十萬元，
      上開借款一百五十萬元部分，係被上訴人之子訴外人甲○○向銀行貸款二百萬
      元，提領其其中一百五十萬元由被上訴人出借予上訴人，因上訴人總共積欠被
      上訴人二百萬元，因而上訴人先是開立面額共二百萬元之本票六紙交付予被上
      訴人，嗣因被上訴人之兒子即訴外人甲○○認上開本票寫的不清楚，乃要求上
      訴人重新開立系爭本票四紙交付予被上訴人；又存證信函上所載借款日期，係
      被上訴人之子甲○○代寫而誤繕為八十四年間，正確日期應係八十五年間等語
      ，並提出其以訴外人即被上訴人之子甲○○之名義於八十五年九月三日向台南
      區中小企業銀行麻豆分行借貸二百萬元之借款契約餘額證明書一紙為證，經原
      審法院依職權調閱甲○○於八十五年九月三日向上開銀行借款之時間、金額、
      方式及交易明細表等資料審閱結果，甲○○確於八十五年九月三日向上開銀行
      借貸二百萬元，直接撥入其存摺帳號0000000000000號內，並於
      同日（三日）提領一百五十萬元，有台南區中小企業銀行麻豆分行八十八年四
      月二十二日（八八）南銀麻分字第七七號函、同年六月二十九日（八八）南銀
      麻分字第一二二號函、借據、放款撥款傳票及交易明細表各一件，及由上訴人
      簽發面額各三十萬元之本票影本五張附卷可稽，核上開證據資料與被上訴人前
      揭所稱上訴人於八十五年九月間向其借款一百五十萬元之情節均屬相符，故堪
      認被上訴人前揭所稱確有交付上開借款予上訴人等語，應屬真實可採。
三、綜上所述，本件上訴人主張兩造間無資金往來關係及系爭本票係受被上訴人脅迫
    而簽發等情均不可採。從而，上訴人求為判決確認系爭本票債權不存在，為無理
    由，不應准許。原審為上訴人敗訴之判決，並無不合。上訴意旨指摘原判決不當
    ，求予廢棄改判，為無理由，應予駁回。
四、據上論結，本件上訴為無理由，依民事訴訟法第四百三十六條之一第三項、第四
    百四十九條第一項、第七十八條，判決如主文。
中      華      民      國    八十九    年      十      月      三      日
                                  臺灣臺南地方法院民事第二庭
~B審判長法官  蔡美美
~B      法官  童來好
~B      法官  楊清益
右正本證明與原本無異
如對本判決上訴，須於判決送達後二十日內向本院提出上訴狀。
（如有法律上重要原則爭點，始得上訴最高法院）
中      華      民      國    八十九    年      十      月      四      日
~B法院書記官  沈建杉


司法院資訊處製作；財團法人民間司法改革基金會備份。
